【裁判字號】    98,交上易,571
【裁判日期】    981008
【裁判案由】    過失傷害
【裁判全文】
臺灣高等法院臺南分院刑事判決       98年度交上易字第571號
上  訴  人
即  被  告  乙○○
輔  佐  人  丙○○
上列上訴人因過失傷害案件，不服臺灣臺南地方法院97年度交易
字第436號中華民國98年6月19日第一審判決（起訴案號：臺灣臺
南地方法院檢察署97年度調偵字第1274號），提起上訴，本院判
決如下：
    主  文
原判決撤銷。
乙○○無罪。
    理  由
一、公訴意旨略以：乙○○於民國（下同）97年6月28日晚間8時
    50分許，駕駛車牌號碼3871-UV號自用小客車，沿臺南市○
    區○○街由西往東方向行駛，途經該路與大和街路口時，本
    應注意汽車超車時，應顯示左方向燈並於前車左側保持半公
    尺以上之間隔超過，行至安全距離後，再顯示右方向燈駛入
    原行路線，而依當時情形，又無不能注意之情事，竟疏於注
    意，超車時未保持安全間隔，不慎擦撞同向由甲○○所騎乘
    之車牌號碼UDI-622號輕型機車，致人車倒地，甲○○因而
    受有左膝擦傷、背挫傷及腰椎閉鎖性骨折等傷害，因認被告
    涉有刑法第284條第1項過失傷害罪嫌。
二、按犯罪事實應依證據認定之，無證據不得認定其犯罪事實；
    不能證明被告犯罪者，應諭知無罪之判決，刑事訴訟法第15
    4條第2項、第301條第1項分別定有明文。又按刑事訴訟法第
    161條第1項規定檢察官就被告犯罪事實，應負舉證責任，並
    指出證明之方法。對於其所訴之被告犯罪事實，應負提出證
    據及說服之實質舉證責任，倘所提出之證據，不足為被告有
    罪之積極證明，或其闡明之證明方法，無從說服法官以形成
    被告有罪之心證，基於無罪推定之原則，自應為被告無罪判
    決之諭知。而所謂認定犯罪事實之證據，係指足以認定被告
    確有犯罪行為之積極證據而言，如未發現相當證據，或證據
    不足以證明，自不能以推測或擬制之方法，以為裁判基礎。
    再者，刑事訴訟上證明之資料，無論其為直接證據或間接證
    據，均須達於通常一般人均不致於有所懷疑，而得確信其為
    真實之程度，始得據為有罪之認定，若其關於被告是否犯罪
    之證明未能達此程度，而有合理性懷疑之存在，致使無從形
    成有罪之確信，根據「罪證有疑，利於被告」之證據法則，
    即不得遽為不利被告之認定，其以情況證據（即間接證據）
    斷罪時，尤須基於該證據在直接關係上所可證明之他項情況
    事實，本乎推理作用足以確證被告有罪，方為合法，不得徒
    憑主觀上之推想，將一般經驗上有利被告之其他合理情況逕
    予排除。
三、本件公訴意旨認被告涉有刑法第284條第1項之過失傷害罪嫌
    ，無非係以被告坦承於上開時地與告訴人發生道路交通事故
    ，告訴人因而受有前揭傷害等情，暨告訴人之指訴、臺南市
    警察局第五分局道路交通事故調查報告表(一)、(二)、道路交通
    事故現場圖各1紙、現場及雙方車損照片15張、告訴人提出
    之財團法人奇美醫院診斷證明書1紙及臺灣省臺南區車輛行
    車事故鑑定委員會臺南區970633案鑑定意見書等為證。
四、訊據被告堅詞否認有何過失傷害犯行，辯稱：本件事故發生
    於單一車道路段，經常有機車行駛在較靠近或接近該向車道
    中間處，其放慢速度以10公里時速行駛，告訴人機車行駛在
    較靠近車道中間，欲以較快車速超越被告汽車並左轉（告訴
    人已違規在先），被告在緊急煞車停住情形下，機車未煞車
    而繼續左轉行駛，以致汽車刮痕自右前側方延伸至右前方車
    角再至車燈（保險桿）呈拋物線。若非10公里時速下，擦撞
    力道不大，告訴人豈可能僅跌坐於擦撞時點的柏油路面上？
    且本件事故並無汽車追撞機車或機車左轉而汽車直行碰撞，
    所造成機車車牌或擋泥板呈現龜裂、破損，汽車呈現凹陷、
    脫漆、龜裂等現象之點對點碰撞，反而機車無損害、汽車擦
    痕如上所述，此為機車左轉，汽車發現時緊急煞車停住，汽
    車靜止時，機車未煞車繼續左轉行駛，以致機車左後輪軸心
    擦撞汽車而倒地，此乃機車肇事主因，告訴人明顯違反「機
    車於原道路欲轉向另一條道路時，行駛至路口時應以二段式
    待轉，方可繼續往另一道路行駛」、「轉彎車應讓直行車先
    行」之規定，擅自直接左轉彎，更未打方向燈提示後方來車
    安全等語。經查：
  (一)被告於97年6月28日晚間8時50分許，駕駛車牌號碼3871-UV
    號自用小客車，沿臺南市○區○○街由西往東方向行駛，途
    經該路與大和街路口時，與同向由告訴人所騎乘之車牌號碼
    UDI-622號輕型機車擦撞，致告訴人人車倒地，告訴人因而
    受有左膝擦傷、背挫傷及腰椎閉鎖性骨折等傷害之事實，業
    據被告坦承不諱，核與告訴人之指訴相符，復有臺南市警察
    局第五分局道路交通事故調查報告表(一)、(二)、道路交通事故
    現場圖各1紙、現場及雙方車損照片15張、財團法人奇美醫
    院診斷證明書1紙等在卷可稽，堪信為真實。
  (二)公訴意旨認為被告超越前車未保持適當距離致釀事故，雖有
    前揭證據為憑，然：
    1.雙方於肇事後並未保持現場，有該道路交通事故現場圖之
      記載可稽（警卷第13頁），是本件並無肇事後現場兩車相
      關之位置可供判斷當時行車之狀況。
    2.本件道路交通事故肇事原因，經送臺灣省臺南區車輛行車
      事故鑑定委員會鑑定，其鑑定意見如下：「依卷附資料
      ，無二車事故現場狀況，且雙方當事人對肇事經過各執一
      詞，案情尚待釐清，以分析鑑定提供參考。如機車左偏
      行駛，致發生撞擊事故，則：(1)甲○○駕駛輕型機器腳踏
      車，左偏行駛，未注意安全距離，為肇事原因。(2)乙○○
      駕駛自小客車，超越未保持安全間隔，同為肇事原因。
      如機車無左偏行駛，則：乙○○駕駛小客車，超越未保持
      安全間隔，為肇事原因。」該委員會97年9月4日南鑑字第
      0975902586號函在卷可稽（核交卷第7頁），是該鑑定意
      見因本件事故無現場狀況致未能判斷告訴人究有無左偏行
      駛。況本案雙方之爭執並非僅止於告訴人有無左偏行駛，
      而係告訴人是否突然左轉，即事故之發生係被告因未保持
      安全間距超越前車或係告訴人突然左轉，始為雙方之爭點
      所在，是前開鑑定意見之假設前提並非本案之爭執點，自
      難供本院於判斷事故責任時之參考。
    3.又告訴人之告訴，係以使被告受刑事訴追為目的，是其陳
      述是否與事實相符，仍應調查其他證據以資審認，必須指
      訴無瑕疵可指，而就其他方面調查又與事實相符，始足採
      為判決之基礎（最高法院52年台上字第1300號、32年上字
      第657號判例意旨參照）。本件告訴人指訴事故發生前其
      車係直行，被告自後方撞擊其車，致事故發生後，其人車
      往右倒地云云，惟依告訴人之診斷證明書之記載，告訴人
      係受有「左膝擦傷、背挫傷及腰椎閉鎖性骨折」等傷害，
      且警方於事故後所拍攝之雙方車損照片，告訴人車損位置
      係左後照鏡、左後車身排氣管處（警卷第9-12頁），是依
      告訴人之傷勢及車損位置，告訴人車於事故後應係往左傾
      倒，始會有「左膝擦傷」及「左後照鏡、左後車身排氣管
      處受損」，是告訴人前揭指訴與診斷證明及車損照片不符
      ，其指訴是否真實，實有可疑。況依被告車之車損照片顯
      示，被告車受損位置係其右前側至右側方向燈位置之保險
      桿有一橫向延展弧線之刮痕，則被告若係自後方擦撞告訴
      人車，告訴人車受損位置理應在其車之後方，而非左側，
      且被告車之受損位置亦理應於右前側有撞擊痕或直向延展
      之刮痕，而非橫向延展弧線之刮痕，是被告辯稱係告訴人
      突然左轉致事故之發生，事故後告訴人係往左側傾倒，尚
      非全然無稽。
  (三)按汽車駕駛人應可信賴參與交通行為之對方，亦將同時為必
    要之注意，相互為遵守交通秩序之適當行為，而無考慮對方
    將會有偶發的違反交通規則之不正當行為之義務（最高法院
    著有70年台上字第6963號判決、74年台上4219號判例參照）
    。準此，倘汽車駕駛人正常行駛中，因他方偶發之違反交通
    規則之不正當行為致生兩車碰撞，並不負過失責任，此仍因
    對於對方或其他人因違反交通法規秩序之行為所導致之危險
    結果，無注意防免之義務，從而得以免負過失責任，此即學
    說所稱之信賴原則。本案被告辯稱事故之發生係告訴人突然
    左轉致兩車撞擊，依前揭所述，既非全無可能，則被告於此
    情況下，自不負過失責任。易言之，並非兩車撞擊，告訴人
    因之受有傷害，被告即應負過失傷害之責，而係應綜觀全案
    證據以認定告訴人之指訴是否有證據足資佐證而與事實相符
    ，始能論被告以過失傷害之罪責。本件告訴人之指訴既無積
    極證據足資佐證其所訴與事實相符，自不能僅以其指訴遽論
    被告以過失傷害之罪責。
五、綜上所述，公訴人認被告涉犯刑法第284條第1項過失傷害罪
    嫌所憑之證據資料，經本院調查證據結果，尚不能證明被告
    客觀上有何過失之犯行，告訴人客觀上固受有傷害，然既無
    積極證據證明被告有過失，自不得基此認為應歸責於被告。
    此外，復無其他積極證據可資證明被告確有公訴人上開所指
    犯行，則依犯罪事實應以證據為其認定基礎，如積極證據不
    足以證明被告犯罪，而依調查所得資料，在一般生活經驗上
    尚非不得另為其他有利被告之推定，本於罪疑惟無之法則，
    即應依法為無罪判決之諭知。原審未予詳察，遽就被告論罪
    科刑，尚有未洽，被告上訴意旨，否認本件犯罪，為有理由
    ，自應由本院將原判決撤銷改為無罪之諭知，以期適法。
據上論結、應依刑事訴訟法第369條第1項前段、第364條、第301
條第1項，判決如主文。
本案經檢察官邱克斌到庭執行職務。
中    華    民    國    98    年    10    月    8     日
                  刑事第二庭  審判長法  官   葉居正
                                    法  官   陳欽賢
                                    法  官   洪碧雀
以上正本證明與原本無異。
不得上訴。
                                    書記官   魏芝雯
中    華    民    國    98    年    10    月    9     日


司法院資訊處製作；財團法人民間司法改革基金會備份。
